【裁判字號】    89,簡上更,1
【裁判日期】    920121
【裁判案由】    給付票款
【裁判全文】
臺灣桃園地方法院民事判決                          八十九年度簡上更字第一號
    上  訴  人  乙○○
    被  上訴人  甲○○
右當事人間請求給付票款事件，上訴人對於中華民國八十五年十二月十六日本院桃園
簡易庭八十四年桃簡字第八一六號第一審判決，提起上訴，經最高法院發回更審，本
院判決如左：
    主      文
原判決廢棄。
被上訴人應給付上訴人新台幣壹佰萬元，及自附表所示各支票提示日起至清償日止，
按週年利率百分之六計算之利息。
第一、二審訴訟費用由被上訴人負擔。
    事      實
甲、上訴人方面：
壹、聲明：如主文所示。
貳、陳述：除與原審判決書所載相同茲予引用外，補稱：
一、上訴人主張伊持有被上訴人所簽發如附表所示之票據，爰依票據關係請求給付票
    款，被上訴人以系爭票據直接原因關係主張票據債權不存在之抗辯，應由被上訴
    人就抗辯事由負舉證責任，況兩造間若無債權債務關係，則被上訴人即無必要簽
    發系爭支票交付上訴人。
二、本件原係訴外人華晶實業有限公司（下稱華晶公司）與上訴人間就上訴人任職期
    間所生銷貨款項進行對帳，華晶公司本應將銷貨金額扣除成本後給付上訴人，因
    此會算過程中被上訴人即請會計即訴外人李美雲用鉛筆記帳後影印交上訴人，然
    被上訴人意圖製造華晶公司與上訴人間並無帳款存在，甚且上訴人尚積欠其新台
    幣（下同）四百餘萬元之假象，用橡皮擦塗改，以塗改後之帳冊與上訴人對帳，
    因此產生帳目不符的現象（就被上訴人侵占等部分，業經檢察官提起公訴），嗣
    後對帳結果查到華晶公司有假帳一千七百多萬元，扣除上訴人之前積欠華晶公司
    的四百多萬元，總計華晶公司尚欠上訴人一千三百多萬元，所以兩造即商談和解
    ，由被上訴人簽發系爭票據交付上訴人以代華晶公司清償，亦即被上訴人係第三
    人華晶公司之支付工具，為華晶公司支付債款，也就是兩造就華晶公司與上訴人
    間之債權債務達成和解。
三、承上所述，兩造之和解內容係華晶公司應負擔債務，再由被上訴人承擔華晶公司
    之債務而簽發系爭票據，交付上訴人持有作為清償債務，雖被上訴人簽發系爭票
    據時，並未在華晶公司擔任任何職務，然華晶公司負責人蔣台如是被上訴人之夫
    ，被上訴人對華晶公司事務有決定權才介入此事。
四、對被上訴人抗辯之陳述：
    被上訴人亦陳稱其係同日交付上訴人三十八紙支票，共達一千二百六十二萬元，
    其中五百六十二萬元業已由上訴人兌領，該兌領之金錢係由被上訴人向新竹中小
    企業銀行貸款而來，則既同意兌領，何以系爭支票又不同意兌領，並提直接抗辯
    ，故被上訴人所謂之直接抗辯事由，顯係子虛烏有，且依被上訴人另在鈞院八十
    四年訴字第一０六四號返還不當得利案件中，於八十四年十一月二十二日準備書
    狀內自承「私下與被告（即本件上訴人）商議，先簽發一千三百萬元之支票給被
    告，迨被告理清帳目後，如有結欠被告，即以支票付款，若無欠款，被告應即返
    還支付及已兌現之票款。此在一般商場固屬不可思議，但兩造關係特殊，一為公
    司免於倒閉，二認華晶公司苟真積欠被告債款，理當支付，三認票款縱經親弟弟
    兌領，亦有憑據可查，不虞追回」，故被上訴人亦明知其所為抗辯有悖常理，亦
    可見其已無詞可辯。
參、證據：除援用原審之立證方法外，並補提臺灣桃園地方法院檢察署檢察官八十五
    年度偵續字第一二二號起訴書、本院八十五年度桃簡字第一九八號民事判決書節
    本及確定證明書、本院八十六年度桃簡字第三號、八十八年度簡上字第一七八號
    、八十七年度桃簡字第七九七號、八十八年度簡上字第一七七號、八十五年度重
    訴字第一五一號、八十四年度訴字第一０六四號、臺灣高等法院八十七年度上字
    第二二四號、八十八年度上更（一）字第一三二號、最高法院八十八年度台上字
    第二七四號民事判決書、九十一年度台上字第一三五八號民事裁定各一份、錄音
    帶及譯文、對帳表各一份（以上均影本）為證、聲請訊問證人賴麗真、林素貞、
    楊建華、陳文秋。
乙、被上訴人方面：
壹、聲明：上訴駁回，第二審訴訟費用由上訴人負擔。
貳、陳述：除與原審判決書所載相同茲予引用外，補稱：
一、上訴人主張被上訴人因和解給付系爭支票，並非事實，被上訴人係於擬定和解書
    之前已將系爭支票交付上訴人，而和解書並未經雙方簽名，尚未生效甚明，更非
    因和解成立而交付支票，故本件票據關係原因並非和解。
二、況票據行為係不要因行為，苟執票人之取得票據並非出於惡意或詐欺，固不因票
    據行為原因之無效而受影響，惟票據債務人，以自己與執票人間所存抗辯之事由
    對抗執票人，仍非法所不許，此觀票據法第十三條之規定即可明瞭，本件系爭票
    據係由被上訴人簽發交付上訴人，在票據授受當事人間，被上訴人當然得以自己
    與上訴人間所存抗辯事由對抗上訴人。
三、兩造係姊弟關係，上訴人自七十八年起在被上訴人之夫經營之華晶公司擔任業務
    員，迄八十三年離職時止，累計已向華晶公司預支四百餘萬元，另於離職後開設
    華鑫公司向華晶公司購貨，均分文未付，華晶公司乃於八十五年六月訴請上訴人
    清償上開債務，而上訴人任職華晶公司期間所領得之報酬，原係約定以其銷貨金
    額扣除成本及其他稅費後，按月結清支付，但因上訴人自知其每月向華晶公司所
    預支之款項已逾其應得之報酬數額，或與應得者相差無幾，因此索性不與公司按
    月結算，而未按照當初約定與華晶公司按月結算報酬。上訴人離職後，華晶公司
    屢次要求會算帳目，先由會計李美雲依「分類帳」按月統計後，上訴人發現迄八
    十三年四月止，已透支四百餘萬元，嗣再央其友人賴麗真重新修正核算，其結果
    仍係上訴人確已透支四百萬元後，上訴人乃萌邪念，自行製造帳表，不僅拒不
  認帳，猶指華晶公司欠其二千餘萬元或一千餘萬元不等云云，抑有未足者，更誣
  指被上訴人竄改帳簿，查獲假帳一千七百多萬元為由，進而於八十四年三月間，
  以華晶公司欠其九百萬元為由，向法院聲請假扣押華晶公司之廠房機器及貨品，
  致華晶公司瀕臨關廠倒閉之危機，逼使被上訴人先簽發支票一千三百萬元予伊，
  上訴人始同意撤銷假扣押，讓工廠恢復生產，此即被上訴人簽發面額共計一千三
  百萬元支票之由來，但上訴人就其所指查獲一千七百萬元假帳，迄今未能舉證以
  實其說，則其因此而執有系爭支票所表彰之債權同屬無從證明。
四、兩造尚未對過帳，且上訴人亦自承因帳冊問題造成難以對帳之問題，即無就系爭
    債款達成和解可能。兩造爭執要點在於上訴人銷售物品之成本應由兩造分擔，上
    訴人認為銷售所得應全部歸其所有，但事實上銷售物品原所有權係被上訴人的，
    當然應扣掉成本，有餘額才給上訴人，上訴人至今對於銷售物品之所有權仍歸伊
    所有尚未舉證。另被上訴人之所以簽發給上訴人一千三百萬元之支票是因上訴人
    指被上訴人有一千七百多萬元假帳，且又對被上訴人之夫經營之華晶公司工廠及
    機器實施假扣押，被上訴人就先自行扣除上訴人積欠他的四百多萬，開一千三百
    多萬元的票供擔保，再來核算帳目，縱認被上訴人有檢察官起訴書所載塗改上訴
    人帳目，也只不過三十幾萬元，與上訴人說的一千三百多萬元相差甚遠，不足採
    信。
五、況綜觀和解書之內容，無異將蔣台如所一手創辦之公司拱手讓與上訴人，因此蔣
    台如不可能簽字，亦不可能授與被上訴人代理權與上訴人和解。且據上訴人手寫
    之電話記錄譯文稱『甲○○將債款（按：支票）還本人後，至本人家中，擬定和
    解書，兩人寫好後均未簽字，叫其帶回給蔣某看--。』可知被上訴人簽發系爭支
    票，早在上訴人自擬右揭『和解書』之前，換言之，支票之簽發並非出於和解。
    又上訴人於八十六年四月十八日調查證據聲請狀，自承『因華晶公司法定代理人
    蔣台如不肯簽名，故和解書最後未能簽立』等語，亦足證華晶公司及被上訴人從
    未與上訴人就和解書中之事項與上訴人和解。
六、上訴人對被上訴人本人並無任何債權，其取得被上訴人之支票係無原因關係及無
    對價取得，縱認被上訴人簽發支票，係為承擔華晶公司之債務，惟上訴人迄今無
    法證明其對華晶公司有如何之債權，金額又若干，其取得系爭支票，仍屬無法律
    上之正當原因，被上訴人既無承擔債務之原因存在，依票據法第十三條、第十四
    條第二項規定，上訴人無對價取得票據，對被上訴人又無任何債權，被上訴人得
    以自己與上訴人間所存抗辯事由對抗上訴人甚明。
參、證據：除援用原審之立證方法外，並補提上訴人預支帳、賴麗真統計之帳冊各一
    冊，錄音帶譯文節本、本院八十五年度桃簡字第三０六號民事判決書、八十四年
    度訴字第九二一號民事判決書節本、臺灣高等法院九十一年度上更（一）字第一
    三五號刑事判決書、八十五年度上字第九一八號答辯狀、上訴人自行列記之帳表
    、被上訴人被訴侵占之辯護狀節本各一份（以上均影本）。
丙、本院依職權調閱本院八十六年度訴字第六一三號刑事卷宗及本院八十四年度訴字
    第一０六四號民事卷宗。
    理      由
一、本件上訴人起訴主張：兩造為姊弟關係，伊於七十八年起在華晶公司（被上訴人
    之夫蔣台如為該公司負責人）擔任業務員銷售該公司產品，迄至八十三年間止皆
    未結帳，嗣因上訴人欲與華晶公司結帳未果，且上訴人發現被上訴人塗改華晶公
    司的帳簿，兩造乃協商並成立和解後，由被上訴人承擔華晶公司債務並簽發面額
    共計一千三百萬元之支票予伊，其中僅五百六十二萬元兌現，其餘中如附表所示
    之支票五紙，面額均為二十萬元，共計一百萬元，經提示竟遭退票，為此本於票
    據關係，請求被上訴人給付票款。被上訴人則以：因上訴人指伊所製作之帳冊有
    一千七百多萬元假帳，且又對華晶公司之工廠實施假扣押，伊乃先行扣除上訴人
    積欠華晶公司之四百多萬元，簽發面額共計一千三百萬元之支票予上訴人供作擔
    保，待日後核算帳目後再行結清，上訴人既未能證明對於華晶公司之債權存在，
    則其取得系爭支票係惡意取得，且兩造間並無債權存在，上訴人取得支票係無對
    價取得，自不得享有票據上之權利等語，資為抗辯。
二、上訴人主張其持有被上訴人所簽發如附表所示之支票五紙，經提示而不獲兌現之
    事實，業據其提出附表所示支票影本及退票理由單各五份為證，且為被上訴人所
    不爭執，堪信為真實。惟被上訴人抗辯兩造間並無債權存在，上訴人取得系爭支
    票乃無對價取得，且兩造間並非就上訴人與華晶公司間之上開帳款糾紛成立和解
    ，而簽發系爭支票予上訴人，上訴人取得系爭票據係出於惡意等情，爰就被上訴
    人抗辯事由，論述如下：
三、經查：
（一）按「票據行為，為不要因行為，執票人不負證明關於給付之原因之責任，如票
      據債務人主張取得票據出於惡意或詐欺時，則應由該債務人負舉證之責。」、
      「支票為無因證券，執票人行使支票上權利，就其如何取得該支票之原因事實
      ，毋庸負舉證之責。反之，支票債務人如以其自己與執票人間所存抗辯事由對
      抗執票人，則應就此項事由負舉證之責。」最高法院六十四年度台上字第一五
      四０號判例及七十四年度台上字第一四五號裁判要旨均可供參照。則：
１、本件上訴人主張持有被上訴人所簽發之系爭支票，請求被上訴人給付票款，依右
    述判例及裁判要旨，上訴人就其取得票據之原因關係，並不負證明之責，反之，
    被上訴人就其抗辯原因關係，即無對價關係等事實，負有舉證之責任甚明。
２、本件更審前本院八十六年度簡上字第二六號案件，亦經最高法院於八十九年一月
    二十日以八十九年度台簡上字第四號判決謂：「：：惟查支票乃文義證券及無因
    證券，故支票上之權利義務，悉依票上所載文義定之，與其基礎之原因關係各自
    獨立。支票上權利之行使，不以其原因關係存在為前提，從而執票人行使支票上
    權利時，就其基礎之原因關係確係有效存在，並不負舉證責任。反之，若票據債
    務人以自己與執票人間所存抗辯之事由，對抗執票人，依票據法第十三條規定意
    旨觀之，固非法所不許，惟應由票據債務人就該抗辯事由負舉證之責任。此觀本
    院四十九年台上字第三三四號、五十年台上字第一六五九號、六十四年台上字第
    一五四○號判例意旨自明。本件被上訴人因上訴人與華晶公司間之帳款糾紛與上
    訴人成立和解，而簽發系爭支票予上訴人，上訴人執有系爭支票非惡意取得，為
    原審確定之事實。被上訴人雖抗辯：華晶公司未授與被上訴人代理權，且未經華
    晶公司負責人蔣台如承認，和解契約對華晶公司不生效力，伊並未因和解而承擔
    債務，兩造間並無債權存在，上訴人取得支票係無對價取得，不得享有票據上之
    權利云云，自應由被上訴人就其抗辯之事實，負舉證之責任。原審竟認上訴人就
    其主張與被上訴人成立和解及被上訴人因和解而承擔債務之事實，未能舉證證明
    ，而為上訴人不利之判斷，無異責令上訴人就其取得系爭支票之原因關係，負舉
    證責任，與上揭舉證責任分配之原則，顯有違背。上訴論旨，執以指摘原判決違
    法，求予廢棄，非無理由。」，故而將原判決廢棄，發回本院更審。可見最高法
    院即以右述判例及裁判要旨之見解，認以票據原因關係為抗辯時，應由被上訴人
    負舉證責任。
３、又「因發票人應照支票文義擔保支票之支付，故執票人自得請求發票人給付票款
    ，雖發票人謂執票人之取得支票係屬惡意，然占有人推定其為以所有之意思、善
    意、和平及公然占有，民法第九百四十四條第一項定有明文，因此依法應推定執
    票人為善意。發票人如謂其為惡意，即應由發票人負舉證之責，倘未能舉證證明
    其有惡意，發票人自應負支付票款之義務。」最高法院四十六年台上字第三四八
    號亦有裁判要旨可參。是上訴人持有系爭支票既是合法取得，自應推定其為善意
    取得，可得主張票據上之權利。而依票據法第五條第一項之規定，被上訴人既為
    系爭支票之發票人，自負有給付票款一百萬元之義務甚明。
４、另本件系爭支票票號Ｂ0000000之支票，其發票日載為八十四年六月三十
    一日，票號Ｂ0000000之支票，發票日載為八十四年九月三十一日，因實
    際上並無該期日之存在，惟參照民法第一百二十一條第二項但書規定：「最後之
    月，無相當日者，以其月之末日，為期間之末日。」，並探求當事人之真意，上
    開支票顯係欲以該期間之末日為期日，即票號Ｂ0000000之支票，其發票
    日應為八十四年六月三十日，票號Ｂ0000000之支票，發票日應為八十四
    年九月三十日才是，附此敘明。
（二）被上訴人固辯稱：因上訴人指伊所製作之帳冊有一千七百多萬元之錯帳，且又
      對華晶公司之工廠實施假扣押，伊乃先扣除上訴人所欠華晶公司四百多萬元後
      ，簽發面額共一千三百萬元之支票予上訴人供保證之用，待日後核算帳目後再
      行結清，其後上訴人未能證明對華晶公司有債權存在，故其取得系爭支票係惡
      意取得，且被上訴人亦非代理華晶公司與之和解，亦非第三人清償，上訴人取
      得支票顯為無對價取得，自不得享有票據上之權利云云，惟查：
１、被上訴人稱系爭支票係供「保證」用之保證票，然被上訴人簽發之三十九張支票
    ，票載之發票日自八十四年四月十五日起至八十七年四月三十日止，前後期限長
    達三年有餘，且於簽發後，被上訴人即向新竹區中小企業銀行內壢分行貸款六百
    萬元以支付票款等事實，為被上訴人所不爭執，且為台灣高等法院於八十八年度
    上更（一）字第一三二號請求返還不當得利事件判決及本院八十六年度簡上字第
    二五號確認本票債權不存在事件中所確認，有該判決書影本各一份在卷可參。可
    見兩造間確已就上訴人與華晶公司間之帳款糾紛達成和解，始由被上訴人簽發三
    十九張支票清償。否則如係做為保證用之保證票，僅需簽發一紙票據供擔保即足
    ，斷無簽發付款日期長達三年有餘之三十九張票據支付，並即向銀行貸款兌付之
    必要，因此被上訴人稱系爭支票均為保證票，顯乏依據，不可採信。
２、再證人林素貞於本院八十四年訴字第一０六四號請求返還不當得利事件八十五年
    一月二十二日言詞辯論期日中到庭具結證稱：「（問：是否知道原告”甲○○”
    要你付被告”乙○○”新台幣一千三百萬元之事？）。答：知道。（問：是何原
    因要付給被告？）答：是被告多年來幫原告跑外務，把原告公司（華晶公司）產
    品拿去銷售，而其利潤多年來都沒有清算及結帳。（問：要給付一千三百萬元是
    否是甲○○代替公司（華晶）給付予乙○○？）答：確定是的。當時有甲○○、
    乙○○、賴麗貞及我都在場。」，而證人賴麗貞亦到庭具結證稱：「（問：為何
    原告要給付被告？）答：因華晶公司是甲○○所有，是乙○○跑外務把華晶公司
    產品拿去銷售，但多年來其銷售之利潤多未結帳，經協商才由原告給付予被告的
    。此事發生在八十四年三、四月間。：：甲○○給付一千三百萬元於被告意思就
    是還錢。（問：還錢方式？）答：是六百萬元現金，七百萬元分三年給付每月二
    十萬元支票，簽支票我在場，其具體交付我不知情。（問：當時如何付一千三百
    萬元？）答：甲○○說要給付乙○○六百萬元，乙○○說差距太遠，經我們共同
    協商，最後以新台幣六百萬元現金、七百萬元分三年支票給付總共一千三百萬完
    成協商」等語，有上開筆錄影本在卷可參，而參之被上訴人所簽發之支票，其中
    八十四年四月十五日簽發之支票共六百萬元（票號二四六四五一、四百九十二萬
    元，票號二四六四五二、六十萬元，票號二四六四五三、三十八萬元，票號二四
    六四五四、十萬元）其餘每隔一個月各二十萬元，與證人林素貞、賴麗貞所述之
    和解條件相符，證人之所言，自堪採信。另證人即華晶公司之記帳人員楊建華於
    前開台灣高等法院返還不當得利事件中之亦證稱：「（問：華晶公司是否欠被告
    ”乙○○”錢？）答：這都有對帳的帳本，可以請原告提出，該帳當初我們三人
    都有核過帳，但據我所知，華晶公司有欠被告錢。（問：究欠多少？）答：只知
    蠻多的，詳細數目不記得了，但有一次我碰到甲○○，她說已和解了，是說欠吳
    先生一千多萬元已和解了」等語（詳見上開判決書理由欄）。是依上開證人之證
    詞及支票等相關物證，亦足以證明被上訴人確是基於和解之理由，同意給付上訴
    人一千三百萬元始簽發三十九張支票予上訴人，被上訴人辯稱上訴人取得系爭支
    票為無對價關係取得，即非可採。
３、按民事訴訟法第二百七十七條前段規定：『當事人主張有利於己之事實者，就其
    事實有舉證之責任。』；又所謂舉證責任者，乃特定法律效果之發生或不發生所
    必要之事實存在與否不明之場合，當事人之一造因此事實不明，將受不利益之判
    斷，乃必須就該事實提出有關證據，使法院信其主張為真實，倘其證明尚未達到
    此一程度，而有其他合理之懷疑存在時，提出該證據之一造若就此合理懷疑事項
    ，未能為必要之說明者，仍不能遽為提出該證據之一造之有利認定。被上訴人抗
    辯伊與上訴人間並無債權債務關係存在，上訴人取得系爭支票係無對價取得云云
    ，自應提出足供本院就其所主張者為有利認定之證據，惟被上訴人所主張之事實
    ，均因證據不足，顯不能對爭訟事實為相當之證明，依右揭法律規定，自無從為
    其有利之認定，其所為之抗辯，即失所據，為無理由。
四、綜上所述，上訴人主張其持有被上訴人所簽發之系爭五紙支票，請求被上訴人應
    給付票款及其法定利息為可採，被上訴人抗辯上訴人取得系爭支票為無對價關係
    取得，不得享有票據上之權利為無可取。從而，上訴人本於票據之法律關係，請
    求被上訴人給付票款一百萬元及自附表所示系爭支票提示日（即退票日）起至清
    償日止，按週年利率百分之六計算之利息，為有理由，應予准許。原審為上訴人
    敗訴之判決，尚有未洽。上訴意旨指摘原判決不當，求予廢棄改判，為有理由。
    爰由本院予以廢棄改判如主文所示。
五、至兩造其餘攻擊防禦，及關於上訴人與華晶公司之帳款認定歧異之陳述，經本院
    斟酌後，認與本件勝負之判斷無涉，爰不一一論駁，併此敘明。
六、據上論結，本件上訴為有理由，依民事訴訟法第四百三十六條之一第三項、第四
    百五十條、第七十八條判決如主文。
中      華      民      國    九十二      年    一    月      二十一    日
                              臺灣桃園地方法院民事第一庭
~B審判長法  官  郭琇玲
~B法        官  王美玲
~B法        官  陳清怡
本件不得上訴
右正本證明與原本無異
中      華      民      國    九十一      年    一    月      二十二    日
~B法院書記官    楊文雄
~F0
~T40
  支票附表
┌──┬────────┬────────┬─────┬─────────┐
│編號│支  票  號  碼  │ 發    票    日 │票面金額  │  提示日          │
│    │                │                │（新台幣）│  即利息起算日    │
├──┼────────┼────────┼─────┼─────────┤
│一  │Ｂ0000000│八四年六月三一日│二十萬元  │八四年六月三十日  │
├──┼────────┼────────┼─────┼─────────┤
│二  │Ｂ0000000│八四年七月三一日│二十萬元  │八四年七月三一日  │
├──┼────────┼────────┼─────┼─────────┤
│三  │Ｂ0000000│八四年八月三一日│二十萬元  │八四年八月三一日  │
├──┼────────┼────────┼─────┼─────────┤
│四  │Ｂ0000000│八四年九月三一日│二十萬元  │八四年九月三十日  │
├──┼────────┼────────┼─────┼─────────┤
│五  │Ｂ0000000│八四年十月三一日│二十萬元  │八四年十月三一日  │
└──┴────────┴────────┴─────┴─────────┘


司法院資訊處製作；財團法人民間司法改革基金會備份。
